臺灣高等法院刑事裁定
                                    109年度毒抗字第260號
抗  告  人
即  被  告  余曉盈


上列抗告人因違反毒品危害防制條例案件，不服臺灣新北地方法
院於中華民國109年10月15日所為109年度毒聲字第536號裁定（
聲請案號：臺灣新北地方檢察署109年度毒偵字第4542號、109年
度聲觀字第521號），提起抗告，本院裁定如下：
    主  文
抗告駁回。
   理  由
一、原審於民國109年10月15日以109年度毒聲字第536號裁定將
    被告送勒戒處所觀察、勒戒後，被告提出書狀（見本院卷第
    13頁），已載明其對於案號「109年度毒聲字第536號」、裁
    判內容「勒戒」不服之意旨，顯係對於原裁定提起抗告。雖
    其將原審法院名稱誤載為「台北地院」，且誤認係對原裁定
    「提出上訴」，無礙其程序合法之認定，合先敘明。
二、原裁定意旨略以：被告余曉盈基於施用第一級毒品之犯意，
    於109年6月30日21時許，在新北市三重區三和國中捷運站廁
    所內，以針筒注射之方式，施用第一級毒品海洛因1次。而
    本案被告施用毒品，距離前次觀察、勒戒執行完畢已逾3年
    ，且核檢察官就本案聲請觀察、勒戒，並無濫用裁量權之情
    事，應予准許，爰裁定被告應送勒戒處所觀察、勒戒，其期
    間不得逾2月等語。
三、抗告意旨略以：當初施用毒品是判處有期徒刑，本案卻裁定
    觀察、勒戒。被告家中有就讀國小的小孩需要扶養，請給予
    自新機會，讓被告可以盡人母的責任，改以戒癮治療之處遇
    等語。
四、按被告行為後，毒品危害防制條例於109年1月15日修正公布
    、同年7月15日施行，將施用毒品之再犯期間由「5年」改為
    「3年」，並就修正施行後仍於偵查中之案件，規定由檢察
    官逕依修正後規定處理，此觀同條例第20條第3項、第23條
    第2項、第35條之1第1款規定亦明。又本次修正之毒品危害
    防制條例第20條第3項及第23條第2項，雖僅將原條文之再犯
    期間由「5年」改為「3年」，惟鑑於將施用毒品者監禁於監
    獄內，僅能短期間防止其接觸毒品，因慣用毒品產生之「心
    癮」根本無法根除，並慮及毒品條例施行多年累積之戒毒經
    驗及實效，暨逐步擴充之醫療、戒癮機構、專業人力、社區
    支援系統等資源，尤以同條例第24條修正，擴大檢察官對施
    用毒品者附條件緩起訴處分之範圍，使其能視個案具體情形
    給予適當多元社區處遇。本次修正後對於施用毒品者之思維
    ，自應與時俱進，擺脫以往側重於「犯人」身分之處罰，著
    重其為「病患」之特質，並以「治療」疾病為出發點，重新
    評價前揭所謂「3年後再犯」之意義。而毒品戒除不易，須
    經長期且持續之治療，施用毒品者既被視為「病患性犯人」
    ，最佳處遇方式即為治療。對於施用毒品者之治療方式，有
    機構外之處遇（如自行赴醫院戒癮、附命完成戒癮治療緩起
    訴處分等），或機構內之觀察、勒戒或強制戒治；至對施用
    毒品者科以刑罰，無非在運用刑罰之一般預防功能以嚇阻毒
    品之施用。監獄為執行場所而非戒癮專責機構，針對施用毒
    品者及其再犯之特性，法務部於106年12月5日頒訂之「科學
    實證之毒品犯處遇模式計畫」，目的即是積極引進地區醫療
    體系之協助，提供毒癮戒治，落實社區追蹤輔導及治療之銜
    接，俾修復創傷、預防再犯。惟刑罰因涉及人身自由之基本
    權，故於施用毒品初犯時皆以傳統之機構外或機構內處遇方
    式治療，如再施用毒品時，始科以刑事責任。而當刑罰處遇
    仍不能有效幫助施用毒品者改善惡習時，即表示無法以此方
    式發揮治療效果，若繼續施以刑罰只具懲罰功能，不僅無法
    戒除毒癮，更漸趨與社區隔離，有礙其復歸社會。基於憲法
    應保障人民之生存權，及根據每個國民生存照顧需要提供基
    本給付之理念，為協助施用毒品者戒除毒癮復歸社會，對於
    經監獄監禁處遇後仍再犯之施用毒品者，更應恢復以機構內
    、外之治療協助其戒除毒癮。此即本次修正毒品危害防制條
    例第20條第3項關於施用毒品者所謂「3年後再犯」係何所指
    之立法真諦。除檢察官優先適用第24條命附條件緩起訴處分
    處遇（不論幾犯，亦無年限）外，對於施用毒品初犯者，應
    適用第20條第1項、第2項為機構內之觀察、勒戒或強制戒治
    ；若於上開機構內處遇執行完畢釋放後，於「3年內再犯」
    者，依第23條第2項規定，應依法追訴；倘於「3年後再犯」
    自應再回歸到傳統醫療體系機構內重為觀察、勒戒或強制戒
    治之治療。是對於戒除毒癮不易者，唯有以機構內、外處遇
    及刑事制裁等方式交替運用，以期能控制或改善其至完全戒
    除毒癮。故本次修正後所謂「3年後（內）再犯」，自應跳
    脫以往窠臼，以「3年」為期，建立「定期治療」之模式。
    其規定中所謂「3年後再犯」，只要本次再犯（不論修正施
    行前、後）距最近一次觀察、勒戒或強制戒治執行完畢釋放
    已逾3年者，即該當之，不因其間有無犯施用毒品之罪經起
    訴、判刑或執行而受影響(最高法院大法庭109年度台上大字
    第3826號裁定參照）。
五、經查：
　㈠被告施用第一級毒品之事實，業據其於警詢及偵訊時坦承不
    諱，且有臺灣檢驗科技股份有限公司濫用藥物檢驗報告、受
    採集尿液檢體人姓名及檢體編號對照表可憑，及海洛因1包
    （毛重0.57公克）、針筒1支扣案可供佐證，足堪認定。而
    被告前因施用毒品案件，經送觀察、勒戒，認有繼續施用毒
    品之傾向，再經送強制戒治後，於95年5月2日執行完畢後釋
    放，並由臺灣桃園地方檢察署檢察官以95度戒毒偵字第218
    號為不起訴處分確定。此後被告雖有施用毒品案件，經法院
    判處罪刑確定及執行完畢之紀錄，惟無再受觀察、勒戒或強
    制戒治之情形，有本院被告前案紀錄表可稽。是本案被告施
    用毒品之時間，距其最近一次觀察、勒戒或強制戒治執行完
    畢釋放已逾3年，屬現行毒品危害防制條例第20條第3項所定
    「3年後再犯」，不因被告曾先後多次犯施用毒品罪，經起
    訴、判刑或執行而受影響。則檢察官於開庭偵訊後，考量全
    案情節，依現行規定提起本件聲請，原審因而裁定令被告入
    勒戒處所觀察勒戒，核屬有據，並無違誤。
　㈡被告雖執前詞，提起本件抗告，惟查：1、修正後毒品危害防
    制條例係以「3年」為期，建立「定期治療」之模式，只要
    本次再犯（不論修正施行前、後）距最近一次觀察、勒戒或
    強制戒治執行完畢釋放已逾3年者，即該當之，不因其間有
    無犯施用毒品之罪經起訴、判刑或執行而受影響，已如前述
    。故縱令被告前案施用毒品業經論罪科刑，本案施用毒品距
    其最近一次強制戒治執行完畢既逾3年，仍屬「3年後再犯」
    ；2、檢察官適用刑事訴訟法第253條之1第1項及第253條之2
    對被告為緩起訴處分時，應「參酌刑法第57條所列事項及公
    共利益之維護」，並「認以緩起訴為適當」者，始得為之，
    可認檢察官應以向法院聲請觀察、勒戒為原則，於例外符合
    上揭緩起訴處分之要件時，始得另為附命完成戒癮治療之緩
    起訴處分。而檢察官是否適用上開規定對被告為緩起訴處分
    ，自得本於相關規定及立法目的，妥為斟酌、裁量。其裁量
    之結果，如認適於對被告為緩起訴處分者，固須於緩起訴處
    分中說明其判斷之依據，惟如認為應向法院聲請觀察、勒戒
    者，此時因係適用原則而非例外，即無需贅述不適於為緩起
    訴處分之理由。是法院原則上應尊重檢察官職權之行使，僅
    為有限之低密度審查，除檢察官之判斷有違背法令、事實認
    定有誤或其裁量有重大明顯瑕疵外，尚不得任意指為違法。
    本案被告前因犯施用第一、二級毒品等罪，經法院論罪科刑
    ，並入監執行完畢，竟一再施用，目前仍有毒品案件尚在偵
    查審判中，有本院被告前案紀錄表可參，且本案被告係攜帶
    海洛因及針筒外出而為警查獲，此觀警詢筆錄及搜索扣押筆
    錄、扣押物品目錄表所示甚明（見毒偵4542卷第8頁反面、1
    1至13頁），堪認沈淪毒癮之程度不輕，顯非單純出於好奇
    或偶然施用而已。則檢察官於109年7月1日開庭偵訊被告後
    （見毒偵4542卷第30頁），斟酌個案具體情節，未選擇對被
    告為附命戒癮治療之緩起訴處分，而係依修正後毒品危害防
    制條例規定聲請法院裁定觀察、勒戒，難認有何違背法令、
    事實認定有誤或其裁量有重大明顯瑕疵之情事。況施用毒品
    ，足以戕害身心，滋生其他犯罪，惡化治安，損及公益，立
    法者自得於抽象危險階段即加以規範。而毒品危害防制條例
    所規定之觀察、勒戒，性質上為保安處分，其立法意旨在幫
    助施用毒品者戒除毒癮，預防其再犯之可能性，該處分之性
    質非為懲戒行為人，惟為矯正行為人反社會性格，採用徹底
    隔絕毒品、專業諮商輔導或必要醫療支援等方法，協助其戒
    斷施用毒品之身癮及心癮，以達教化與治療之目的，並防衛
    社會安全。為達上述目的，不得已於一定期間限制或拘束行
    為人之人身自由，既為法之所許，當無因行為人之個人或家
    庭等因素而免予執行之理。抗告意旨所指家中有就讀國小的
    小孩需要扶養等由，即令不虛，亦不足採為可豁免依法應送
    勒戒處所觀察、勒戒處分之正當理由。倘被告之家人確有生
    活上扶助照護之需求，可循相關法令尋求社會福利機構或主
    管機關之協助，併此敘明。此外，抗告意旨未敘明其他理由
    ，以指摘原裁定有何違法或不當，僅憑前詞，提起本件抗告
    ，為無理由，應予駁回。
據上論斷，應依刑事訴訟法第412條，裁定如主文。
中　　華　　民　　國　　109 　年　　12　　月　　31　　日
              　　刑事第六庭    審判長法　官  劉方慈
                                      法　官  許曉微
                                      法　官  朱嘉川
以上正本證明與原本無異。
不得再抗告。
                                      書記官  尤朝松 
中　　華　　民　　國　　110 　年　　1 　　月　　5 　　日